臺灣高等法院臺南分院刑事判決　　 99年度上更(一)字第217號
上　訴　人
即　被　告　顏榮泰
選任辯護人　陳慈鳳律師　扶助律師
上列上訴人因毒品危害防制條例案件，不服臺灣台南地方法院98
年度訴字第644號中華民國98年12月31日第一審判決（起訴案號
：臺灣臺南地方法院檢察署98年度營偵字第408號），提起上訴
，判決後經最高法院發回更審，本院判決如下：
    主  文
上訴駁回。
    事  實
一、顏榮泰前於民國94年間因違反毒品危害防制條例案件，經臺
    灣臺南地方法院以94年度訴字第1193號判決判處有期徒刑1
    年確定；復於95年間因違反毒品危害防制條例案件，經該院
    院以95年度訴字第976號判決判處有期徒刑1年2月確定，嗣
    經裁定減為有期徒刑7月確定，上開2案接續執行，於96年10
    月7日縮刑期滿執行完畢。詎其猶不知悔改，明知海洛因係
    屬毒品危害防制條例第2條第2項第1款所定之第一級毒品，
    不得持有、施用、轉讓、販賣，竟基於販賣第一級毒品海洛
    因營利之犯意，並以其所有之門號0000000000號行動電話1
    支，作為聯絡販賣海洛因毒品之工具，於民國98年3月2日7
    時30分許，在其位於臺南縣新營市○○路1074巷10號5樓住
    處樓下之1樓，以新臺幣（下同）500元之價格，販賣第一級
    毒品海洛因1包予陳孟庸。嗣陳孟庸與李如麟約定相偕北上
    ，為滿足毒癮，2人遂於同日11時24分、11時38分許，由陳
    孟庸持李如麟之0000000000號行動電話與顏榮泰約定交易毒
    品海洛因事宜，駕車一同前往顏榮泰住處，擬向顏榮泰購買
    海洛因，惟顏榮泰於同日11時40分許，因另案通緝，為警在
    其上開住處1樓電梯前緝獲，經其同意帶同警方至其住處搜
    索，扣得其所有供販賣海洛因所用之門號0000000000號行動
    電話1支，李如麟、陳孟庸因不知顏榮泰已為警逮捕，李如
    麟於同日11時48分許，上至該址5樓後亦為警查獲，陳孟庸
    在樓下久等不耐，再撥打上開電話，經警方接聽後佯稱顏榮
    泰跌倒了，陳孟庸不察遂上樓，亦為警查獲，再經陳孟庸指
    認顏榮泰為販賣海洛因之人，而知上情。
二、案經臺南縣警察局新營分局報請臺灣臺南地方法院檢察署檢
    察官偵查起訴。
    理  由
一、程序方面：
    按被告以外之人於審判外之陳述，雖不符合刑事訴訟法規定
    傳聞證據得為證據之例外規定，而經當事人於審判程序同意
    作為證據，法院審酌該言詞陳述或書面陳述作成時之情況，
    認為適當者，亦得為證據。當事人、代理人或辯護人於法院
    調查證據時，知有刑事訴訟法第159條第1項不得為證據之情
    形，而未於言詞辯論終結前聲明異議者，視為有前項之同意
    ，刑事訴訟法第159條之5定有明文。本案判決所引用下述具
    傳聞性質之供述證據，經本院於審理時提示被告、辯護人、
    檢察官，均表示無意見，迄言詞辯論終結前亦未聲明異議，
    視為同意作為證據，本院審酌該等證據之取得過程並無瑕疵
    ，與本案待證事實間復具有相當之關聯性，自得採為證據。
二、訊據被告顏榮泰矢口否認有何販賣海洛因之犯行，辯稱：證
    人陳孟庸供稱向伊購買毒品，惟其於原審已多次供稱並未買
    到毒品，且陳孟庸之供述與通聯紀錄不符，又警方查獲被告
    時，在被告住處並未扣到毒品或其他販毒工具，在被告身上
    亦未扣得被告購賣陳孟庸所得之價金，本案顯然查無被告販
    賣毒品之證據云云。經查：
(一)、上開事實，業據證人即買受者陳孟庸於偵查中證稱：「（都
    如何與顏榮泰聯絡？）是打顏榮泰之手機，他就下樓拿海洛
    因下樓來賣」、「被告的手機號碼為0000000000號」、「‥
    ‥這1次我本來要買1,000元，因為我要坐車去臺北工作，所
    以只有買1包，500元」等語（見偵卷第18、19頁），於原審
    審理時證稱：「（你當天『98年3月2日』有無施用毒品？）
    有」「（當天的毒品是何人提供予你？）顏榮泰」、「（何
    時提供予你的？）早上6、7點那次」、「（那次跟他購買多
    少錢？）1包500元」等語甚詳。證人陳孟庸上開偵、審時之
    證述，互核相符，並無齟齬之處。參以證人陳孟庸於當日為
    警查獲後，經採其尿液送驗結果確有海洛因毒品反應，經原
    審法院以98年度毒聲字第191號裁定送觀察、勒戒之情，除
    據其供述甚明，已如前述外，並有證人陳孟庸之前案紀錄表
    1份在卷可考（見本院卷第81至82頁），自可憑採。此外，
    復有被告持用之門號0000000000號行動電話與證人陳孟庸所
    有之00-0000000號家用電話通聯紀錄1份在卷可證（見原審
    卷第54頁），而依上開通聯紀錄觀之，證人陳孟庸確有於98
    年3月2日6時47分29秒及同日6時49分58秒，以其家用電話撥
    打被告持用之上開行動電話無訛，由此益徵證人陳孟庸前揭
    證述確與事實相符，應可採信。被告確有於上述時、地，販
    賣第一級毒品海洛因予證人陳孟庸之情，已堪認定。至於陳
    孟庸於原審雖曾證稱「‥‥所以最後1天98年3月2日那次你
    要跟他買，但是沒買到？）對」、「（第1次，6點多打給顏
    榮泰，7點多去他家，有沒有買到毒品？）沒有」、「（警
    察是11時多抵達的，你那時候是6、7點，那次聯絡要買毒品
    ，兩人也通話了，你也到他家了，為何沒有拿到毒品？）那
    次他剛好沒有‥‥」云云，惟陳孟庸已於原審當庭證稱「因
    為販賣要判很久」，所以想幫被告脫罪，在審判程序中回答
    辯護人所述（即與被告有仇，當天早上沒有拿到毒品等情節
    ）均是不實在等語（原審卷第118-120頁），另證人陳孟庸
    於本院結證被查獲當天早上有無買到毒品海洛因已想不起云
    云，亦不足採為被告有利之證據。
(二)、辯護意旨雖以證人陳孟庸於警詢、偵訊供稱伊於98年3月2日
    中午12時12分打被告手機，但被告通聯紀錄並無陳孟庸之手
    後機與被告手機之通聯紀錄；另證人李如麟與陳孟庸均於偵
    查中表示二人約好要去找被告拿毒品，且由陳孟庸打電話給
    被告，惟李如麟於早上10時48分於被告住處被逮捕，陳孟庸
    於偵查中表示在12時12分打給被告，因此被查獲，足認2人
    被捕時間差甚遠，況陳孟庸當日未以手機打給被告，渠2人
    供述顯有瑕疵，均不足採信云云。惟：
 1、證人陳孟庸係於98年3月2日早上已先向購得1次毒品，其後
    陳孟庸與李如麟本來相約北上，為解毒癮，遂與被告聯絡購
    買毒品事宜後，一同前往被告住處，擬向被告購買毒品，惟
    被告嗣於當日上午11時40分許已為警查獲，而陳孟庸與李如
    麟均不知情，李如麟先行上去被告住處，而當場為在被告住
    處之員警查獲，陳孟庸因不知情，因見李如麟久不下來，遂
    再持用李如麟之行動電話撥打被告之行動電話，員警張金全
    乃得被告之同意，持被告之行動電話告稱被告跌倒了，要陳
    孟庸上樓，陳孟庸遂上樓而為警查獲等情，業據證人李如麟
    於偵查、審判中結證：「（98年3月2日上午10點48分『對照
    被告、李如麟警詢筆錄所載被警查獲之時間，應為11時48分
    ，檢察官所問10點48分應係口誤』有到臺南縣新營市○○路
    1074巷10號5樓）有」、「（去做何事？）去找顏榮泰，要
    向他買海洛因」（偵卷第12頁）、「我都跟我朋友一起去買
    ，我朋友會打給顏榮泰」、「（你不用事先用電話跟他聯絡
    ，直接去他家就好了？）都是我朋友在跟他聯絡」、「（98
    年3月2日上午，你是否有去找顏榮泰，然後被警察逮捕）是
    」、「我和另外一個證人陳孟庸是同學，且住在同村莊，我
    們要去台北做工，電話是陳孟庸打給顏榮泰的，跟他說要跟
    他拿藥（即毒品海洛因），結果一去就被逮捕了」、「（98
    年3月2日當天，你幾點跟陳孟庸一起去找顏榮泰？）差不多
    上午10點至11點多，那時陳孟庸約我去台北」（原審卷第11
    3、114頁）等語明確，證人陳孟庸亦於原審結證：「（你被
    警察逮捕當天是否有打電話給被告）是」、「有，因為我們
    那天要去臺北，要先麻煩他幫我們拿藥」、「（你有無問對
    方是誰）沒有，他說顏榮泰跌倒了，所以我就上去了」（原
    審卷第118、124頁），於本院結證：「（3月2日當天中午，
    你是否打電話給顏榮泰，電話被警察接到，當時警察說叫你
    上來，你當時沒有注意那不是顏榮泰，你因此而被警察查獲
    ？）是的」、「（當時是用哪一支手機打的？）是用我老闆
    的手機，用哪一支手機我不太記得了」、「（是否00000000
    00這支行動電話？）我印象中我老闆的電話是0921開頭的，
    應該沒錯」、「（你說你打好多通，你打給被告問李如麟為
    何沒有下來？）對，打好多通，都沒人接，後來有人接，我
    聽不出是顏榮泰的聲音還是所長的聲音」等語明確。
 2、且依卷附被告之0000000000號行動電話之通聯紀錄觀之，00
    00000000號行動電話於98年3月2日11時24分、11時38分分別
    與被告之行動電話有聯絡；其後於12時、12時7分、12時9分
    亦有通聯紀錄（本院上訴卷第61頁）核與證人李如麟、陳孟
    庸上揭供述情節相符，另陳孟庸之警詢筆錄雖記載「‥‥問
    警方今的11時40分警方在新營市○○路1074巷10號1樓，警
    方在現場查緝通緝犯顏榮泰‥‥查獲後於12時12分警方發現
    你一直撥打顏榮泰所有之0000000000行動電話‥‥」，惟證
    人即查獲本案之員警張金全已於本院證稱：「（‥‥通聯紀
    錄中沒有12時點12分的電話，為何？）那時候應該是看陳孟
    庸電話手機的時間，是大概的時間」等語，足認正確之時間
    應以通聯紀錄所載之時間為準。是查獲當日，陳孟庸、李如
    麟於11時24分、38分與被告聯絡購買毒品事宜後，2人相約
    前去被告住處，欲向被告購買毒品，惟被告卻於該日11時40
    分許即為警查獲，並帶回被告住處搜索，李如麟不知情上樓
    後，亦為警查獲，陳孟庸因久等不耐，於12時、12時7分、
    12時9分再打電話給被告，為員警接聽，員警告以被告跌倒
    ，陳孟庸遂亦上樓，而為警查獲等情，事證明確，辯護意旨
    上詞指稱李如麟、陳孟庸之供詞有瑕疵，且與通聯紀錄不符
    云云，不足採信。
(三)、至被告為警查獲時固未據扣得海洛因毒品，然被告並非大盤
    毒梟，則其於販售海洛因予證人陳孟庸後，是否仍有多餘之
    海洛因毒品可供販賣，本非無疑。況證人陳孟庸向被告購買
    毒品之時點係在98年3月2日7時許，而被告為警查獲之時點
    則係在同日11時許，二者相差已近4小時之久，其間被告縱
    仍持有海洛因毒品，然因其本身亦為長期施用毒品之人，業
    據其供明在卷（見警卷第20頁），則其將剩餘之海洛因毒品
    持以供己施用完畢，亦非難以想像之事。且衡之證人陳孟庸
    已將購入之海洛因施用完畢之情，復如前述。是以，縱令警
    方未能自被告或證人陳孟庸處查扣海洛因毒品，亦無法作為
    有利於被告之認定；另員警當時在被告住處搜索時，應該有
    搜到錢，但不能證明是販賣毒品的錢所以沒有扣案等情，亦
    據證人張金全於本院結證屬實（本院卷第114頁），辯護意
    旨以本案在被告住處並未扣得毒品海洛因與金錢，因而不能
    證明被告有販毒行為云云，亦無足採。
(四)、再毒品危害防制條例所規定之販賣毒品罪，雖未明示「營利
    之意圖」為其犯罪構成要件，然「販賣」一語，在文義解釋
    上當然已寓含有買賤賣貴，而從中取利之意思存在。且從商
    業交易原理與一般社會觀念而言，販賣行為在通常情形下，
    仍係以牟取利益為其活動之主要誘因與目的。又政府為杜絕
    毒品氾濫，毒害人民甚深，再三宣導民眾遠離毒品、媒體報
    導既深且廣，對於禁絕毒品之政策，應為大眾所熟悉。再政
    府對於查緝施用、轉讓及販賣毒品無不嚴格執行，且販賣毒
    品罪係重罪，若無利可圖，衡情一般持有毒品者，當不致輕
    易將持有之毒品交付他人。況販賣毒品乃違法行為，非可公
    然為之，且有其獨特之販售路線及管道，亦無公定之價格，
    復可任意增減其分裝之數量，而每次買賣之價量，亦可能隨
    時依市場貨源之供需情形、交易雙方之關係深淺、資力、對
    行情之認知、查緝是否嚴緊，及購買者被查獲時供述購買對
    象之可能性風險評估等諸般事由，而異其標準，非可一概而
    論，是販賣之利得，誠非固定，而縱使販賣之人從價差或量
    差中牟利方式雖異，其意圖營利之非法販賣行為仍屬同一。
    從而，舉凡有償交易，除足以反證其確係另基於某種非圖利
    本意之關係外，通常尚難因無法查悉其販入價格，做為是否
    高價賣出之比較，諉以無營利之意思而阻卻販賣犯行之追訴
    。故本件被告雖否認犯行，而無法計算其販賣海洛因之利得
    ，然參酌被告為警查獲時，猶不知證人陳孟庸之真實姓名，
    且與證人陳孟庸只有見過幾次面，都是吃毒品認識的朋友等
    情，並據被告供述在卷（見偵卷第60頁、原審卷第45頁），
    可見其等關係淺薄，並無深交。是倘被告無利可圖，當不可
    能甘冒被供出來源或被檢警查緝法辦之風險，而平價或低價
    販賣海洛因予證人陳孟庸之理，是其顯有藉此販賣海洛因予
    證人陳孟庸以牟利之意圖，應堪認定。
(五)、綜上證人李如麟、張金全之上揭證詞、本案查獲之過程、卷
    附之通聯紀錄、陳孟庸之尿液送驗結果，均足佐證陳孟庸結
    證向被告購買毒品海洛因一事，確屬可採，又縱認陳孟庸另
    有向案外人王進明購買毒品海洛因，惟此亦不能即認被告並
    無販賣予陳孟庸，從而本件事證明確，被告犯行洵堪認定。
三、論罪科刑部分：
(一)、按被告行為後，毒品危害防制條例業於98年5月20日修正公
    布，並於同年月22日施行，而修正前、後之毒品危害防制條
    例第4條第1項販賣第一級毒品之構成要件並無變更，僅法定
    刑中之罰金刑部分由1千萬元提高為2千萬元，且被告未曾供
    出毒品來源，因而查獲共犯或前手，且亦無於偵查及審判中
    自白，而得以適用修正後第17條第1項、第2項減輕刑責之規
    定，經比較新舊法之結果，以修正前之毒品危害防制條例第
    4條第1項之規定對被告較為有利。
(二)、按海洛因係毒品危害防制條例第2條第2項第1款規定之第一
    級毒品，依法不得持有、施用、轉讓、販賣。故被告販賣海
    洛因予證人陳孟庸之行為，係犯修正前毒品危害防制條例第
    4條第1項之販賣第一級毒品罪。被告販賣第一級毒品海洛因
    而持有海洛因之低度行為，應為販賣之高度行為所吸收，不
    另論罪。又被告前於94年間因違反毒品危害防制條例案件，
    經臺灣臺南地方法院以94年度訴字第1193號判決判處有期徒
    刑1年確定；復於95年間因違反毒品危害防制條例案件，經
    該院以95年度訴字第976號判決判處有期徒刑1年2月確定，
    嗣經減為有期徒刑7月確定，上開2案接續執行，於96年10月
    7日縮刑期滿執行完畢，此有臺灣高等法院被告前案紀錄表1
    份在卷可考，其受徒刑之執行完畢，5年以內故意再犯有期
    徒刑以上之本罪，為累犯，是除法定刑為死刑、無期徒刑部
    分依法不得加重外，餘均應依刑法第47條第1項加重其刑。
(三)、末按修正前毒品危害防制條例第4條第1項規定：「販賣第一
    級毒品者，處死刑或無期徒刑；處無期徒刑者，得併科新臺
    幣1千萬元以下罰金」，然同為販賣第一級毒品之人，其原
    因動機不一，犯罪情節未必盡同，或有大盤毒梟者，亦有中
    、小盤之分，甚或僅止於吸毒者友儕間為求互通有無之有償
    轉讓者亦有之，其販賣行為所造成危害社會之程度自屬有異
    ，法律科處此類犯罪，所設之法定最低本刑卻同為「無期徒
    刑，得併科新臺幣1千萬元以下罰金」，不可謂不重。查本
    件被告雖有販賣第一級毒品之情，惟被告販賣之次數僅1次
    ，所得僅500元，販賣之對象僅證人陳孟庸1人，其犯罪情節
    當非與大盤毒梟者可資等同並論，惟所觸犯法定本刑係死刑
    、無期徒刑之重罪，誠屬情輕法重，倘依毒品危害防制條例
    第4條第1項之規定，就被告所犯販賣第一級毒品海洛因之犯
    行，論處法定最低本刑，實嫌過重，是以，本件被告販賣第
    一級毒品之犯行，衡情尚有可憫恕之處，爰依刑法第59條之
    規定，酌量減輕其法定刑，並就無期徒刑、死刑以外之法定
    罰金刑部分，均先加後減之。
四、原審以被告犯罪事證明確，適用毒品危害防制條例第4條第1
    項（修正前）、第19條第1項，刑法第11條、第47條第1項、
    第59條，審酌被告素行非佳，無視政府推動之禁毒政策，竟
    販賣海洛因，戕害國民身心健康，並破壞社會治安，所為誠
    屬不該，惟念其販賣之數量尚微、販賣之次數僅1次、販賣
    之對象僅1人，危害尚非重大，獲利亦少，與坊間大盤販賣
    毒品者，情節尚有不同，並兼衡其犯罪後之態度、智識程度
    、生活狀況等一切情狀，量處有期徒刑拾柒年，並以扣案被
    告使用之門號0000000000號行動電話1支（含SIM卡1張），
    係被告所有供販賣第一級毒品海洛因所用之物，應依毒品危
    害防制條例第19條第1項規定，宣告沒收（原判決誤認未扣
    案，贅予宣告如全部或部分不能沒收時，追徵其價額或以財
    產抵償之部分，應予更正）。至被告就販賣第一級毒品海洛
    因所得500元，雖未扣案，仍應依修正前毒品危害防制條例
    第19條第1項規定，併宣告沒收，如全部或一部不能沒收時
    ，應以其財產抵償之。至另扣案之注射針筒3支，雖係被告
    所有之物，然係供其施用毒品所用之物，核與本案無涉，自
    不另為沒收之諭知。經核認事用法均無不當，量刑亦稱允當
    ，被告上訴意旨，以前詞指摘原判決不當，為無理由，應予
    駁回。
據上論結，應依刑事訴訟法第368條，判決如主文。
本案經檢察官吳忠賢到庭執行職務。
中    華    民    國   100    年    4     月    20    日
                  刑事第五庭    審判長法  官  楊明章
                                      法  官  黃國永
                                      法  官  趙文淵
以上正本證明與原本無異。
如不服本判決應於收受送達後10日內向本院提出上訴書狀，其未
敘述上訴理由者，並得於提起上訴後10日內向本院補提理由書（
均須按他造當事人之人數附繕本）「切勿逕送上級法院」。
                                      書記官  呂宬樂
中    華    民    國   100    年    4     月    21    日
附錄本案論罪科刑法條：
修正前毒品危害防制條例第4條第1項：
製造、運輸、販賣第一級毒品者，處死刑或無期徒刑；處無期徒
刑者，得併科新臺幣1千萬元以下罰金。